臺灣高等法院臺中分院民事判決
111年度上字第283號
上  訴  人  陳麗香  
訴訟代理人  陳益盛律師
被 上訴 人  亞哥開發建設股份有限公司

法定代理人  廖紀友  
被 上訴 人  洪朱純  
共      同
訴訟代理人  林坤賢律師
            王怡潔律師
上  一  人            
複 代理 人  邱華南律師
上列當事人間請求返還買賣定金事件，上訴人對於中華民國111
年4月20日臺灣臺中地方法院110年度訴字第1884號第一審判決提
起上訴，本院於111年10月11日言詞辯論終結，判決如下：
    主      文
上訴駁回。
第二審訴訟費用由上訴人負擔。
    事實及理由
壹、程序方面：　　
　　本件上訴人於原審主張擇一依民法第249條第3款、第259條
    第2款、第260條規定及兩造簽訂之不動產買賣契約書（下稱
    系爭買賣契約）第15條第1項約定，請求被上訴人給付新臺
    幣(下同)466萬元本息。經原審判命被上訴人給付233萬元本
    息後，上訴人於本院第二審程序，就其上訴請求被上訴人再
    給付233萬元本息部分，表明不再主張依民法第259條第2款
    及第260條規定為請求（見本院卷第188頁），則被上訴人就
    該2項請求權依據已發生撤回之效力，原判決關於此部分所
    為裁判即失其效力，本院自毋須再就此部分判決之上訴為裁
    判，僅就被上訴人主張之民法第249條第3款規定及系爭買賣
    契約第15條第1項約定為審究即可，合先敘明。
貳、實體方面：　　
一、上訴人主張：伊於民國109年12月21日，就坐落臺中市○○區○
    ○段000000地號土地及其上同段0000建號建物即門牌號碼臺
    中市○○區○○街000號房屋(下稱系爭房屋，與上開土地合稱系
    爭房地）與被上訴人洽談買賣事宜，當日即交付定金20萬元
    。嗣於同年月24日雙方正式簽訂系爭買賣契約，約定總價23
    30萬元，伊於當日再給付213萬元，共計233萬元(總價10%)
    簽約款作為定金。惟被上訴人於簽約時隱瞞系爭房地已向臺
    灣銀行設定7224萬元抵押權(下稱系爭抵押權)及二次施工之
    違章事實，伊為保障權益，乃要求被上訴人將系爭房地買賣
    價金全額辦理信託，始願繳納第二期用印款233萬元。被上
    訴人雖同意辦理價金信託，事後卻拒不為之，經伊先後於同
    年4月20日、同年5月19日二次發函催告被上訴人履行未果，
    爰以111年1月11日提出之準備理由㈠暨調查證據聲請㈠狀(下
    稱111年1月11日書狀)之送達，為解除系爭買賣契約之意思
    表示。系爭買賣契約業經伊解除，被上訴人應加倍返還定金
    或給付違約金，扣除原審已判命被上訴人給付233萬元，被
    上訴人應再給付233萬元。爰擇一依民法第249條第3款規定
    及系爭買賣契約第15條第1項約定，求為命如數給付，及加
    計自109年12月24日起算法定遲延利息之判決（原審判命被
    上訴人給付233萬元及加給自109年12月24日起算之法定遲延
    利息部分，未據被上訴人上訴聲明不服，已告確定）。
二、被上訴人則以：上訴人第一次至現場看屋時，銷售人員即告
    知系爭房屋存有二次施工情事。因上訴人簽約後對系爭買賣
    契約存有疑義，伊始同意於上訴人繳納用印款之後，配合辦
    理買賣價金信託事宜，且承諾系爭抵押權設定登記，於過戶
    前辦理塗銷。惟上訴人竟要求減價，且拒不繳納用印款，伊
    催告無著後，已依系爭買賣契約第15條第2項約定，於110年
    5月26日以存證信函向上訴人解除契約，上訴人請求伊加倍
    返還定金，並無理由等語，資為抗辯。
三、原審判命被上訴人返還上訴人已付價金233萬元本息，而駁
    回其餘之請求。上訴人就其敗訴部分不服，提起上訴。其上
    訴聲明：㈠原判決關於駁回上訴人後開第㈡項部分廢棄；㈡上
    開廢棄部分，被上訴人應再給付上訴人233萬元，及自109年
    12月24日起至清償日止，按年息5%計算之利息。被上訴人之
    答辯聲明：上訴駁回。　　
四、兩造不爭執及爭執事項：
　㈠不爭執事項：
    ⒈上訴人於109年12月21日，至已興建並完成之系爭房地查看
      屋況，系爭抵押權於109年4月20日設定，已於110年5月11
      日塗銷。
　  ⒉兩造於109年12月24日就系爭房地簽訂系爭買賣契約，該契
      約書第19條載明本房地為成屋買賣，採現況交屋，買賣面
      積以所有權登記為準。系爭買賣契約未約定被上訴人須偕
      同上訴人辦理「價金信託」，亦未約定倘被上訴人不配合
      辦理價金信託時，上訴人得主張同時履行抗辯，拒絕支付
      價金期款。
　  ⒊上訴人於109年12月29日以潭子頭家厝郵局第178號存證信
      函（原審卷第49至57頁），表示系爭房地已向臺灣銀行設
      定系爭抵押權為由，要求辦理買賣價金信託。
　  ⒋被上訴人於110年3月22日以台中民權路郵局營收股第457號
      存證信函（下稱第457號存證信函，原審卷第59至67頁）
      函覆上訴人：因系爭買賣契約約定上訴人應於109年12月3
      1日以前繳納233萬元用印款，然上訴人已逾數月仍未給付
      ，故催告上訴人應於文到7日內繳納，至於買賣價金信託
      ，被上訴人同意配合辦理。
　  ⒌110年4月初，上訴人再次至系爭房地現場看屋，現場屋況
      與109年12月看屋時相同，未有變更。
　  ⒍上訴人復於110年4月20日以創先進法律事務所創律字第CZ0
      00000000000號函（下稱系爭律師函，原審卷第71至74頁
      ）催告被上訴人協同辦理買賣價金信託，並請被上訴人提
      供系爭房地之法定停車位圖說、竣工圖與二次施工圖，且
      希望就二次施工瑕疵協商系爭房地減價事宜。
　  ⒎上訴人於110年5月19日以臺北民生郵局第9524號存證信函
      （下稱第9524號存證信函，原審卷第85至91頁)函覆被上
      訴人：系爭房地迄今尚未過戶，係因被上訴人給付遲延，
      並要求被上訴人應於文到7日內協同辦理買賣價金信託。
　  ⒏被上訴人於110年5月26日寄發台中民權路郵局營收股第863
      號存證信函（下稱第863號存證信函，原審卷第95至105頁
      ）表示：上訴人既主張系爭房屋存有二次施工情事且未告
      知，顯然兩造對於系爭買賣契約重要之點認知不一致，故
      契約應視為尚未成立，又退步言之，縱使契約成立，因上
      訴人未依約給付用印款已逾1個月，經被上訴人催告後仍
      未繳納，故被上訴人得依系爭買賣契約書第15條第2項解
      除契約並沒收已付之價款充作違約金，然為維兩造商誼，
      被上訴人無意沒收上訴人已付款項233萬元，故請上訴人
      於文到7日內聯絡辦理退款事宜。
　  ⒐上訴人以被上訴人違反系爭買賣契約第10條(未塗銷系爭抵
      押權、房屋有二次施工)，及拒不辦理價金信託等事由，
      以111年1月11日書狀向被上訴人解除系爭買賣契約。
  ㈡本件爭點：
　  ⒈上訴人依民法第249條第3款規定，請求被上訴人加倍返還
      定金，有無理由？
　　⒉上訴人依系爭買賣契約第15條第1項約定，請求被上訴人給
      付違約金，有無理由？
　　⒊上訴人以被上訴人未辦理價金信託為由，依民法第254條規
      定解除系爭買賣契約，是否有理由？　　　
五、得心證之理由：
　㈠上訴人依民法第249條第3款規定請求被上訴人加倍返還定金
    ，為無理由：
    ⒈民法第249條第3款固規定：「定金，除當事人另有訂定外
      ，適用左列之規定：…三、契約因可歸責於受定金當事人
      之事由，致不能履行時，該當事人應加倍返還其所受之定
      金」。惟按「契約當事人之一方，為確保其契約之履行，
      而交付他方之定金，依民法第249條第3款規定，除當事人
      另有約定外，祇於契約因可歸責於受定金當事人之事由，
      致不能履行時，該當事人始負加倍返還其所受定金之義務
      ，若給付可能，而僅為遲延給付，或不為履行，即難謂有
      該條款之適用」。又上開條款所謂之不能履行，必須於契
      約成立後發生給付不能之情形，且其給付不能係因可歸責
      於受定金人之事由所致，始足當之。如當事人所訂契約之
      標的並非不能履行，而僅其品質、規格、面積或數量與約
      定之內容不符者，僅生債務人應否負物之瑕疵擔保責任之
      問題，此與前述『不能履行』之情形迥然有別，分別有最高
      法院71年台上字第2992號、85年台上字第2929號、69年台
      上字第3935號判決可資參照。
　　⒉本件上訴人主張被上訴人隱瞞系爭房地自109年4月20日即
      存有系爭抵押權，及於簽約前未告知系爭房屋有二次施工
      情事，且迄今仍未配合辦理價金信託，認系爭買賣契約有
      不能履行之情形，請求被上訴人加倍返還定金等語。惟查
      ，上訴人向被上訴人購買系爭房地，被上訴人雖對上訴人
      負有交付系爭房地及移轉該房地所有權之義務。然上訴人
      前揭所述系爭房地存在系爭抵押權設定及二次施工等，均
      屬被上訴人應否負權利或物之瑕疵擔保責任問題，與契約
      能否履行無涉。至於上訴人主張被上訴人不配合辦理價金
      信託一事，則屬被上訴人應否就此負給付遲延責任之問題
      ，亦非契約標的不能履行。故上訴人所主張之上開事由，
      均非契約成立後所生契約標的有給付不能之情形，與民法
      第249條第3款所謂不能履行尚屬有間，參照上開說明，上
      訴人據此依該條款規定，請求被上訴人加倍返還定金，即
      無理由。
　㈡上訴人依系爭買賣契約第15條第1項請求被上訴人給付違約金
    ，為無理由：
    ⒈系爭買賣契約第15條第1項前段約定：「乙方(指被上訴人
      ，下同)違反第10條規定致影響甲方(指上訴人，下同)權
      利時，甲方催告乙方解決，逾期仍未解決者，甲方得解除
      契本契約。解約時乙方除應將甲方已付之房地價款並附加
      法定利息全部退還甲方外，並應按房地總價款15%支付違
      約金。」；又第10條約定：「本件不動產乙方保證本標的
      物產權清楚，且無...其他權利設定...等瑕疵」等語。由
      上開約定可知，上訴人得依系爭買賣契約第15條第1項請
      求返還已付價款及違約金，當以被上訴人違反系爭買賣契
      約第10條之約定為限。
　　⒉上訴人固主張：系爭買賣契約簽約時，系爭房地已設定系
      爭抵押權，並未塗銷，違反系爭買賣契約第10條之約定，
      依第15條第1項約定，伊除得解除契約，請求返還已付價
      金233萬元外，並得請求被上訴人給付房地總價款15%之違
      約金計349萬5000元(計算式：23300000×15%＝3495000)，
      爰僅請求被上訴人給付違約金233萬元等語。
　　⒊惟觀諸系爭買賣契約第4條約定上訴人應於稅單核發時（被
      上訴人通知3日內），給付完稅款1,854萬元予被上訴人。
      另第10條約定：「…其他權利設定…等瑕疵，應於本件手續
      完稅款交付日期前由乙方負責全部撤銷排除障礙或解決清
      楚...」。查系爭房地雖於109年4月20日設定系爭抵押權
      予臺灣銀行，嗣已於110年5月11日塗銷該抵押權登記，為
      兩造所不爭，並有臺中市地籍異動索引可稽（見原審卷第
      225頁）。足見系爭房地於系爭買賣契約簽約前，縱已設
      定系爭抵押權予臺灣銀行，惟被上訴人業於上訴人給付第
      三期完稅款前，塗銷該抵押權設定登記，自難認上訴人有
      何違反系爭買賣契約第10條約定情事，則上訴人即無從執
      此解除系爭買賣契約，及依該契約第15條第1項約定，請
      求被上訴人給付按房地總價15%計算之違約金。是上訴人
      此項主張，於法無據，殊無足取。
　　⒋上訴人雖另以系爭房屋有2次施工之瑕疵，亦違反系爭買賣
      契約第10條約定，伊得主張解除契約，請求被上訴人給付
      違約金云云。惟查，本件係成屋買賣，上訴人於簽訂系爭
      買賣契約前，已至現場看過已興建完成之系爭房屋；嗣於
      簽約後復二度前往現場查看，當時之屋況與第一次看屋時
      並無二致，已為兩造所不爭執。可見上訴人於簽約前，應
      已知悉系爭房屋存在二次施工情事，則參諸民法第355條
      第1項規定，自不得再主張被上訴人應負物之瑕疵擔保責
      任。況縱認上訴人於簽約時不知系爭房屋有二次施工情形
      ，惟此充其量僅為被上訴人應否負物之瑕疵擔保之問題，
      尚難謂系爭房地存在權利瑕疵，而有違反系爭買賣契約第
      10條規定情事。則上訴人自亦無從憑此主張依系爭買賣契
      約第15條第1項規定解除契約，並據以請求被上訴人給付
      上開違約金。
　　⒌綜上，上訴人以系爭房屋有設定系爭抵押權及存在二次施
      工情事，依系爭買賣契約第15條第1項約定解除契約，於
      法尚屬無據，是上訴人依該條項約定，請求被上訴人給付
      按價金總額15%計算之違約金，並僅請求被上訴人給付233
      萬元云云，即無理由。　
　㈢上訴人以被上訴人未辦理價金信託為由，依民法第254條規定
    解除系爭買賣契約，是否有理由？
　  ⒈被上訴人以第863號存證信函向上訴人表示解除系爭買賣契
      約，並不合法：
　　  ⑴被上訴人以上訴人未依約於109年12月31日繳納第二期用
        印款233萬元，於逾期給付1個月後，經其於110年3月22
        日以第457號存證信函限期催告仍不履行為由，依系爭
        買賣契約第15條第2項約定，於110年5月26日以第863號
        存證信函向被上訴人為解除系爭買賣契約之意思表示，
        上訴人並已收受該存證信函，雖為兩造所不爭，並有各
        該存證信函在卷可憑（見原審卷第59至67、95至105頁
        ）。
　　  ⑵惟按解除權之行使，應向他方當事人以意思表示為之。
        契約當事人之一方有數人者，前項意思表示，應由其全
        體或向其全體為之，民法第258條第1項、第2項定有明
        文。查兩造對於上訴人於辦理價金信託前，未如期於10
        9年12月31日給付第二期用印款233萬元，是否構成給付
        遲延一事，雖爭執甚烈，並各執一詞。然系爭買賣契約
        載明系爭房地之出賣人有被上訴人亞哥開發建設股份有
        限公司（下稱亞哥公司）及洪朱純2人，此觀該買賣契
        約最末處立契約書人即出賣人欄之記載即明（見原審卷
        第40頁）。而第863號存證信函說明欄第一點，僅記載
        「本律師茲受敝當事人亞哥開發建設股有限公司委託..
        .」等語(見原審卷第95頁)，並無併受洪朱純委任之記
        載。且被上訴人對於上開存證信函記載受任律師僅受亞
        哥公司一人委任而向上訴人為解除契約之意思表示，亦
        無異議(本院卷第191頁筆錄)。準此以觀，縱上訴人未
        於109年12月31日前給付第二期用印款，應負給付遲延
        責任，且經限期催告仍不給付，然因上開解除契約之意
        思表示，並未由出賣人亞哥公司及洪朱純2人全體向上
        訴人為之，揆之上開說明，被上訴人所為解除契約之意
        思表示，即非合法，依法自不生解除契約之效力。
　  ⒉上訴人以被上訴人未配合辦理價金信託，據以解除契  約
      ，應屬合法：
      ⑴按契約當事人之一方遲延給付者，他方當事人得定相當
        期限催告其履行，如於期限內不履行時，得解除其契約
        ，民法第254條定有明文。
　　  ⑵查兩造於系爭買賣契約中固未約定買賣價金應辦理信託
        ，然被上訴人於簽約後，已於110年3月22日以第457號
        存證信函表示同意上訴人之要求，配合辦理買賣價金信
        託，有該存證信函在卷可考（見原審卷第59至67頁）。
        上訴人雖謂被上訴人早於同年2月25日即已同意辦理價
        金信託（見本院卷第189頁），兩造所指日期有所歧異
        ，然應可確認兩造於系爭買賣契約簽立後，最晚於110
        年3月22日應已達成辦理價金信託之合意。嗣上訴人於
        同年4月20日以系爭律師函催告被上訴人辦理價金信託
        ，被上訴人未為辦理，已陷於給付遲延，其後再於同年
        5月19日以第9524號存證信函限期被上訴人於文到7日內
        辦理價金信託，被上訴人於期限內仍不履行，有各該律
        師函及存證信函可稽（見原審卷第71至74、85至91頁）
        ，則上訴人以111年1月11日書狀之送達為解除契約之意
        思表示，自合於民法第254條規定，而生解除契約之效
        力。
　  ⒊系爭買賣契約固經上訴人解除，然上訴人僅得請求被上訴
      人返還已付之買賣價金，不得請求加倍返還：
　　  ⑴按契約解除時，當事人雙方互負回復原狀之義務；由他
        方所受領之給付物，應返還之；受領之給付為金錢者，
        應附加自受領時起之利息償還之。民法第259條第1、2
        款分別定有明文。
　　  ⑵查系爭買賣契約業經上訴人解除，惟上訴人依法僅得依
        上開規定，請求被上訴人返還已付之價金233萬元，及
        附加自受領時即109年12月24日起按年息5%計算之利息
        。是上訴人於原審請求被上訴人給付466萬元本息，於2
        33萬元本息範圍內，為有理由，應予准許；逾此部分之
        請求，為無理由，應予駁回。原審判命被上訴人給付23
        3萬元本息，所持理由雖有未洽，惟結論並無二致。至
        上訴人主張扣除原審所命被上訴人給付之233萬元本息
        外，被上訴人應再給付233萬元本息云云，於法即有未
        合，不應准許。
六、綜上所述，系爭買賣契約解除後，上訴人僅得依民法第259
    條第2款之規定，請求被上訴人返還已付之價金233萬元，不
    得依民法第249條第3款規定及系爭契約第15條第1項約定，
    請求被上訴人加倍返還定金或給付違約金，已經本院認定如
    前。從而，除原審判命被上訴人給付之233萬元本息外，上
    訴人請求被上訴人應再給付233萬元及加計自109年12月24日
    起算之法定遲延利息，為無理由，不應准許。其就此部分所
    為假執行之聲請亦失所依據，應併予駁回。是則，原審就上
    開不應准許部分為上訴人敗訴之判決，並駁回其假執行之  
    聲請，於法並無不合。上訴意旨指摘原判決此部分不當，求
    予廢棄改判，為無理由，應駁回其上訴。
七、本件事證已臻明確，兩造其餘之攻擊或防禦方法及所用之證
    據，經本院斟酌後，認為均不足以影響本判決之結果，爰不
    逐一論列，附此敘明。
八、據上論結，本件上訴為無理由，爰判決如主文。
中　　華　　民　　國　　111 　年　　10　　月　　25　　日
　              民事第七庭    審判長法　官 吳美蒼
　　　　　　　　　　　　　　        法　官 唐敏寶
　　　　　　　　　　　　　　　      法　官 高英賓
正本係照原本作成。
如不服本判決，應於收受送達後二十日內向本院提出上訴書狀，
其未表明上訴理由者，應於提出上訴後二十日內向本院補提理由
書狀（均須按他造當事人之人數附繕本）。
因疫情而遲誤不變期間，得向法院聲請回復原狀。
上訴時應提出委任律師或具有律師資格之人之委任狀；委任有律
師資格者，另應附具律師資格證書及釋明委任人與受任人有民事
訴訟法第四百六十六條之一第一項但書或第二項所定關係之釋明
文書影本。如委任律師提起上訴者，應一併繳納上訴裁判費。

                                    書記官 吳伊婷

中　　華　　民　　國　　111 　年　　10　　月　　25　　日